【裁判字號】    95,易,399
【裁判日期】    950801
【裁判案由】    違反毒品危害防制條例
【裁判全文】
臺灣臺南地方法院刑事判決               95年度易字第399號
公  訴  人  臺灣臺南地方法院檢察署檢察官
被      告  乙○○
上列被告因違反毒品危害防制條例案件，經檢察官提起公訴（94
年度毒偵字第2710號），本院判決如下：
    主  文
乙○○無罪。
    理  由
一、起訴意旨略以：被告乙○○與其男友李順能（業已死亡）原
    同居在臺南市○區○○路四段二百巷六號四樓處，並基於犯
    意之聯絡，共同持有第二級毒品安非他命（以下簡稱安非他
    命），適甲○○得知乙○○可能持有為數不少之毒品，乃與
    蘇福彬【甲○○及蘇福彬所涉強盜等罪，業經本院分別判處
    有期徒刑二十年、九年，現上訴於臺灣高等法院臺南分院】
    共同基於強盜之犯意聯絡，於民國九十四年十月十六日二十
    時許，先由甲○○聯絡乙○○下樓，再由乙○○帶同甲○○
    及蘇福彬二人進入屋內後，甲○○及蘇福彬二人隨即著手強
    盜乙○○之財物，嗣因乙○○之友人李翠玉至上址找尋乙○
    ○，查覺屋內有異，乃報警處理，由警員許坤明於同晚二十
    二時四十八分許，前往乙○○住處查訪並按門鈴，乙○○即
    趁甲○○與警員應對之際，從房間衣櫥抽屜內取出放有毒品
    安非他命三十二小包（總淨重約十八點一二公克）之鋁箔袋
    一個，將之藏放在洗衣槽內，因警員持續按門鈴，甲○○即
    要乙○○前往應門，乙○○則趁應門之際，衝出屋外跑往樓
    下，甲○○即要求警員不能讓乙○○離去，並隨即拉著警員
    前往屋內廚房外陽台洗衣機處，從洗衣槽內取出上開鋁箔袋
    ，將袋內毒品倒在流理台上，因認被告乙○○就此與李順能
    共同違反毒品危害防制條例第十一條第二項之持有安非他命
    罪嫌。
二、按犯罪事實應依證據認定之，無證據不得認定犯罪事實；又
    不能證明被告犯罪者，應諭知無罪之判決，刑事訴訟法第一
    百五十四條第二項、第三百零一條第一項分別定有明文。又
    事實之認定，應憑證據，如未能發現相當證據，或證據不足
    以證明，自不能以推測或擬制之方法，為裁判基礎。再者，
    認定犯罪事實所憑之證據，雖不以直接證據為限，間接證據
    亦包括在內，然無論直接或間接證據，其為訴訟上之證明，
    須於通常一般之人均不致有所懷疑，而得確信其為真實之程
    度者，始得據之為有罪之認定，倘其證明尚未達到此一程度
    ，而有合理之懷疑存在時，即無從為有罪之認定（最高法院
    四十年臺上字第八六號、七十六年臺上字第四九八六號刑事
    判例意旨參照）。
三、起訴意旨認被告乙○○涉犯共同持有安非他命犯行，係以前
    揭事實有證人甲○○及許坤明之證述、扣案毒品及其鑑定書
    、被告乙○○所為之陳述等證據，作為主要論據。訊據被告
    乙○○則堅決否認有前開犯行，辯稱：「我沒有施用安非他
    命，扣案的安非他命也不是我的，我也不知道有這些安非他
    命是藏放在我家。案發當日我本來是要與朋友出去，因為有
    人打電話到李順能的手機，我接聽後對方告訴我一定要與他
    見面，我才下樓，便被甲○○等人強盜。警察到我家時，我
    是從頭到尾都被甲○○控制行動，這時才趁隙逃跑出來，安
    非他命根本不是我放到我家洗衣槽裡面，我也沒有時間放，
    應該是甲○○放的。因為我家中沒有安非他命，我在警局才
    說安非他命應該是甲○○的。案件發生後我有去問李順能，
    李順能才告訴我安非他命是他的，但是我真的沒有持有安非
    他命。」等語（見本院卷一第十五、二十、四七至四八、七
    十至七二頁，本院卷二第三九至四十頁）。
四、經查：
  (一)本件扣案與毒品危害防制條例相關物品部分，位於臺南市○
    區○○路四段二百巷六號四樓被告乙○○住處客廳處有查獲
    夾鏈袋八大包，廚房洗衣槽黑色背包內查獲安非他命一小包
    （洗衣背包內有甲○○所持有掌心雷手槍一枝），廚房流理
    台上有安非他命三十二小包、裝放安非他命之鋁箔袋一只、
    夾鏈袋一小包，右前側房間內有吸食管二條、已使用過針筒
    五支、毒品分裝匙三支，右後側房間有吸食器一組，此有扣
    押物品目錄表一份（見警卷第三九至四四頁）及現場蒐證照
    片六十二張（見警卷第四五至七六頁）附卷可稽；扣案毒品
    經送內政部警政署刑事警察局，以氣相層析質譜分析法、核
    磁共振分析法鑑定結果，確實為第二級毒品甲基安非他命（
    驗餘淨重為十八點一二公克），有該局九十四年十一月十七
    日刑鑑字第０９４０１６４７９５號、九十五年一月二十六
    日刑鑑字第０９５０００６１８５號鑑定通知書及函文各一
    份附卷可憑（見偵卷第一○九、一三三頁）；由上開證據資
    料，已可認定本案扣得物品確實為第二級毒品安非他命，且
    上開毒品查獲當時分別是在被告乙○○住處廚房洗衣槽黑色
    背包內以及流理台上，其中散置在流理台上之安非他命，乃
    由不透明之鋁箔袋所包裝。
  (二)上開安非他命係何人持有，李順能雖於警詢中陳稱：「其確
    實有與乙○○同居住在臺南市○區○○路四段二百巷六號四
    樓，但扣案物品僅有夾鏈袋為其所有，其並非安非他命之持
    有人。」（見偵查卷第一○四至一○五頁，李順能已於九十
    五年二月三日死亡，見本院卷第七三頁之法務部戶役政連線
    作業系統個人除戶資料）。但被告乙○○表示：「本案查獲
    後，有詢問同居人李順能，李順能表示乃其所藏匿持有。」
    等語（見本院卷一第六九頁），佐以李順能因違反毒品危害
    防制條例案件，於九十三年三月某日起至六月某日止連續販
    賣安非他命，上開部分已由本院以九十四年度訴字第六三一
    號判決判處有期徒刑六年，並經臺灣高等法院臺南分院以九
    十四年度上訴字第一○○一號駁回李順能之上訴，業經本院
    依職權調閱上開卷宗核閱屬實（刑事判決影本見本院卷一第
    五十至五十三頁）。由上開證據資料，已可認定扣案安非他
    命確實為李順能所持有，並由李順能將之置放於乙○○上開
    住處。
  (三)按槍砲彈藥刀械管制條例、貪污治罪條例、侵占罪所稱之持
    有，均係指將物置於自己實力支配之下（最高法院二十年上
    字第一五七三號、四十六年臺持非字第十六號、七十四年臺
    上字第三四○○號刑事判例要旨參照）。因此刑事法上所稱
    之「持有」，乃指行為人以支配之意思，將物品置於自己事
    實上得為實力支配下之狀態而言；故「持有」云者，必須行
    為人對該財物有支配之意思，並實際已將之移入於自己事實
    上得為支配之狀態（即行為中），始足當之（最高法院八十
    二年度臺上字第一一三五號刑事判決要旨參照）。因此，本
    件所應審究者，乃乙○○就其住處所查獲之安非他命，是否
    與李順能有犯意聯絡而共同持有之，經查：
    1.被告乙○○受甲○○及蘇福彬強盜財物，為警救出後，立
      即由臺南縣警察局第五分局警員實施採尿，送長榮大學依
      據酵素免疫分析法ＥＩＡ檢驗，檢出濃度未達法定標準閥
      值，毒品反應俱為陰性，有該檢驗報告一紙及送驗尿液年
      籍對照表共計三張在卷可憑（見警卷第七九至八○頁，偵
      查卷第一○七頁）；而扣案鋁箔包亦無法採集可供比對之
      指紋（見偵查卷第一二七至一三○頁），佐以被告乙○○
      並無施用安非他命前科，有臺灣高等法院被告前案紀錄表
      一份可查（見本院卷一第四至五頁），可以認定被告乙○
      ○並無施用安非他命惡習。是被告乙○○當無以施用安非
      他命之目的，持有扣案安非他命，而將之置於自己實力支
      配之下。雖然被告乙○○住處有扣得前開施用安非他命器
      具，惟被告乙○○表示其住處當時尚有其女兒楊詠媛、李
      順能及一位「蓉兒」之女子同住（見警卷第三三頁），而
      被告就讀臺南二中二年級之女兒楊詠媛亦證稱：「我家除
      了我與媽媽之外，還有一位伯伯（即李順能）以及一位比
      我母親年輕許多之女性居住。」（見本院卷二第三三頁至
      三四頁反面，業據被告同意有證據能力）因此安非他命施
      用器具究竟屬於乙○○住處之何人持有，既然被告乙○○
      並無施用安非他命之尿液反應，基於罪證有疑，利於被告
      原則，本不能遽予認定乃被告乙○○所持有；此外，證人
      即查獲警員許坤明之證詞（見偵查卷第一一九至一二一頁
      ），亦僅能證明查獲之時所有物證所在位置，佐以甲○○
      及蘇福彬強盜乙○○時，已將乙○○住處房間大肆翻找，
      有現場蒐證照片六十二張可查，亦與證人甲○○、楊詠媛
      及被告乙○○陳述一致（見本院卷二第三一、三二、三七
      、四六頁），則查獲時安非他命施用器具，是否就是始終
      存在於各該查獲地點，尚無證據可供證明，同不能以安非
      他命施用器具出現在住處何房間，即認安非他命施用器具
      即為該房間使用人所持有，當不能以此推論何人持有施用
      安非他命器具，即為本案安非他命之持有人。
    2.證人即甲○○於本院審理時證稱：「在強盜乙○○以前，
      我並不認識乙○○及李順能。案發當日是因為陳健群認識
      乙○○，陳健群委託我去處理他與乙○○的毒品買賣糾紛
      。我們去找乙○○就是要去找安非他命，當時翻找乙○○
      房間時，只找到電子磅秤及密封袋，但是沒有找到安非他
      命，乙○○說她沒有吸食毒品，但是我有看到有吸食器，
      便問乙○○：『為何妳說沒有吸食毒品，但有毒品吸食器
      。』管區來乙○○住處時，乙○○要求我去應付管區，這
      時我看到乙○○進去右邊房間，從房間內拿出裝有安非他
      命的鋁箔袋，再放到洗衣槽內；但是乙○○從從房間何處
      拿出來的，我不知道，我是有看到衣櫥打開，但是我不知
      道是不是從衣櫥拿出來的，當時警察人還在外面。因為當
      時我身上也有一枝手槍，我看到乙○○將安非他命放在洗
      衣槽內，就沒想太多，一時緊張，也將手槍放到洗衣槽內
      ，至於黑色手提袋內的安非他命一包，是乙○○拿給我的
      ，因為我去乙○○房間找時，有問乙○○安非他命在哪裡
      ，那時我已經將安非他命放在我的口袋。」云云（見本院
      卷一第六三至六五頁）。但證人甲○○上開指證被告乙○
      ○持有安非他命之證詞，有多處矛盾及重大明顯瑕疵，一
      一詳述如下：
      (1)證人陳健群證稱：「我不知道乙○○有在販賣安非他命
        ，也沒有向乙○○或李順能買過，更沒有介紹乙○○給
        甲○○認識。我與乙○○只有一面之緣，當時是我朋友
        載我，我在車上見過乙○○一次。案發當時是甲○○說
        要去向乙○○討債，但是我只有出現一下子，我看見乙
        ○○坐上甲○○的車子，我就離開了。」等語（見本院
        卷二第二八至二九頁），佐以證人郭耀仁證稱：「甲○
        ○要我們去找乙○○時，只說要去討債，沒有說到安非
        他命的事」（見本院卷二第二四至二六頁，上開證詞業
        經被告同意有證據能力），是證人甲○○有關陳健群與
        乙○○發生毒品交易糾紛，因而出面解決等證詞，與上
        開證詞完全不合，有明顯重大瑕疵。
      (2)證人楊詠媛證稱：「我回家時，發現有不認識的人在我
        家，便有人帶我到廁所找我媽媽乙○○，我媽媽被銬在
        廁所內，後來我被要求坐在客廳。當時甲○○還拿安非
        他命給我看，說我母親乙○○是在賣安非他命，但我沒
        有在我家看過毒品吸食工具。扣案的鋁箔包我可以確定
        在我家沒有見過，當天我沒有看見扣案的鋁箔包，也沒
        有看見別人拿鋁箔包給甲○○。警察在外面時，他們便
        將我與我母親拉到房間內，再押我媽媽去開門。因為警
        察表示要看證件，我媽媽告訴我去拿證件，便有一位男
        子帶我去找證件，這時我有看到甲○○一手拿槍一手抓
        住我媽媽站在半開的大門後面，我拿證件給我媽媽後，
        我媽媽趁著拿證件給警察時，開門拉住我的手就往外衝
        」等語（見警卷第二四至二九頁，偵查卷第五二至五四
        頁，本院卷二第二九至三四頁）。由上開證詞可知，證
        人楊詠媛始終坐在客廳，有機會親見乙○○、甲○○甚
        至與警員許坤明之互動過程，被告乙○○自始至終均遭
        甲○○控制行動自由，甚至拿取證件時，均由證人楊詠
        媛交付，根本無法離開甲○○及大門處，自不可能獨自
        前往住處房間，更遑論還可取出鋁箔包；而證人甲○○
        曾將安非他命拿予證人楊詠媛觀看，在甲○○所有扣案
        黑色手提袋內並有安非他命一包，則證人甲○○證稱未
        找到安非他命，乃屬虛構之詞。因此證人甲○○有關親
        見被告乙○○進入房間內拿鋁箔包，再進入廚房將鋁箔
        包放入洗衣槽等證述，同有明顯重大瑕疵。
      (3)再者，依據被告乙○○住處現場平面顯示（見本院卷二
        第五七頁），當時警員許坤明已站在大門外，要求被告
        乙○○及證人甲○○提出證件，此時證人甲○○站在大
        門，向乙○○住處內部以肉眼可及範圍觀看，根本無法
        直接目睹觀察「乙○○可能從房間衣櫥內取出鋁箔包」
        以及「乙○○親自將鋁箔包放入廚房之洗衣槽內」，更
        遑論證人甲○○表示警察來時，其尚無法找到安非他命
        ，則證人甲○○如何能確定鋁箔包內確實有安非他命，
        在在顯現證人對於被告乙○○所為證詞，乃子虛烏有，
        不能採信。
      (4)由上開證據資料，有關被告乙○○知悉其住處藏有安非
        他命、安非他命是否置放在鋁箔包、有無將鋁箔包自何
        處房間取出、有無將鋁箔包置放在洗衣槽內、有否與李
        順能基於犯意聯絡持有安非他命、甚至有無基於實力支
        配實際將安非他命置於占有狀態，均不能提出不利被告
        之證明。而由證人甲○○多處矛盾之證詞，反而可以證
        明：甲○○自不詳人士處，知悉使用某電話號碼之人可
        能持有安非他命，其以陳健群電話撥打後，適為李順能
        同居人所接聽，乙○○經甲○○威嚇後，乃遲延前往與
        友人聚餐，無奈下樓與甲○○碰面，遂遭甲○○等人控
        制行動強盜，甲○○即在乙○○住處某房間內，取得藏
        放私密，置有安非他命之鋁箔包，甲○○取出後，先將
        其中一包安非他命放入其所持有，放置手槍之黑色手提
        袋，嗣警察盤查時，甲○○見事跡敗露，乃一併將手槍
        及放置安非他命之鋁箔包置入洗衣槽內，警察入內時，
        甲○○再佯裝辦案，前往只有其知悉藏放槍枝及安非他
        命之地點，取出安非他命。
五、綜上所述，起訴意旨所提出證人許坤明之證詞，尚無法認定
    本件扣案安非他命原始置放處；證人甲○○之證詞明顯矛盾
    有重大瑕疵，不能以此認定被告確實持有安非他命；而本案
    相關非供述證據，僅能證明扣案安非他命確實是在乙○○住
    處，但尚不能積極證明實際是放置在該住處何地點；由被告
    乙○○並無任何施用毒品前科，查獲時採尿亦未有毒品反應
    ，鋁箔包上也沒有被告乙○○指紋，再以證人楊詠媛證稱其
    家中尚有二名其不熟稔之房客，也未曾見過扣案鋁箔包，已
    可認定扣案安非他命尚與被告乙○○毫無關連。再者，本院
    雖認定扣案安非他命為被告乙○○同居人李順能持有，但起
    訴意旨以及本院調查所得之所有證據，仍不能證明被告乙○
    ○係以支配之意思，與李順能共同將扣案安非他命置於自己
    事實上得為實力支配下之狀態，且被告乙○○更是於本案事
    後，始知悉李順能涉有違反毒品危害防制條例犯行。以上可
    認被告乙○○屢於警訊、偵查及本院審理中所辯各節，當屬
    可信。此外，復查無其他積極證據足證被告有起訴意旨所指
    犯行，揆諸前開說明，被告被訴持有第二級毒品安非他命之
    罪，即屬不能證明，自應諭知被告無罪之判決。
據上論斷，應依刑事訴訟法第三百零一條第一項，判決如主文。
本案經檢察官丙○○到庭執行職務。
中    華    民    國    95    年     8    月     1    日
                  刑事第十一庭  審判長法  官  謝瑞龍
                                      法  官  周紹武
                                      法  官  李東柏
以上正本證明與原本無異。
如不服本判決，應於判決送達後十日內，向本院提出上訴狀。
                                書記官  簡湘雲
中    華    民    國    95    年     8    月     1    日


司法院資訊處製作；財團法人民間司法改革基金會備份。
